【裁判字號】    89,訴,2627
【裁判日期】    900713
【裁判案由】    請求裁減違約金
【裁判全文】
臺灣臺中地方法院民事判決             八十九年度訴字第二六二七號
    原      告    新學友股份有限公司
    法定代理人    丙○○○
    複  代理人    甲○○
                  丁○○
    被      告    台中縣政府
    法定代理人    乙○○
右當事人間請求裁減違約金事件，本院判決如左：
    主    文
被告應給付原告新台幣貳佰貳拾伍萬伍仟參佰玖拾肆元及自民國八十九年八月十三日起，至
清償日止，按年息百分之五計算之利息。
原告其餘之訴駁回。
訴訟費用由被告負擔二分之一，餘由原告負擔。
本判決原告勝訴部分，於原告以新台幣柒拾伍萬貳仟元為被告供擔保後，得假執行；於假執
行程序實施前，如被告以新台幣貳佰貳拾伍萬伍仟參佰玖拾肆元為原告預供擔保後，得免為
假執行。
原告其餘假執行之聲請駁回。
    事    實
甲、原告方面：
壹、聲明：
一、被告應給付原告新台幣肆佰貳拾伍萬陸仟壹佰參拾肆元，及自起訴狀繕本送達翌日（即
    八十九年八月十三日）起，至清償日止，按年息百分之五計算之利息。
二、訴訟費用由被告負擔。
三、願供擔保請准宣告假行。
貳、陳述：
一、本件被告於民國（下同）八十八年四月初，就「八十八年教育部擴大內需方案補助國中
    小學軟體採購案」一案辦理招標，期間經四次流標，最後由原告於八十八年五月二十六
    日得標，並於八十八年五月二十八日，始與被告簽約，被告違反政府採購法第六條「採
    購應公平合理原則」，仍以不切實際之八十八年六月十五日為交貨期限，並未因上述流
    標等情事而順延，交貨期限僅剩二十天（其中假期四天，工作天僅十六天）。其後原告
    已分批交貨，被告竟主張原告遲延七十三天（六月遲延十五日，七月之三十一日、及八
    月之二十七日），並依合約第六條第一項規定，按逾期日數每日賠償合約總價（經扣減
    帳後為貳仟玖佰壹拾伍萬壹仟陸佰零肆元）千分之二計罰違約金，計每日扣伍萬捌仟參
    佰零參元，扣除七十三日即肆佰貳拾伍萬陸仟壹佰參拾肆元。按本件給付遲延非可歸責
    於原告，被告前述扣款無理由：
（一）交貨期限並未合理順延，違反政府採購法第六條「採購應公平合理原則」及誠信原則
      ，應扣除三十日：被告四月初辦理採購案之招標，經四次流標，原告於第五次招標時
      始得標，遲至五月二十八日始簽約，被告違反公平合理原則，仍以不切實際之六月十
      五日為交貨期限，加以本案涉及被告所屬學校共一百七十八所，招購物品高達貳萬項
      ，且需向壹佰餘家供貨商協調出貨，客觀上難於六月十五日前交貨，應扣除三十日。
（二）有關採購ＯＦＦＩＣＥ─２０００之貨品，原告之給付遲延應屬不可歸責：本案之採
      購金額中，台灣微軟公司之產品ＯＦＦＩＣＥ─２０００佔決標金額之百分十九點二
      ，縱使依照合約第四條第二項之規定：「得標商需交付佔決標金額百分之九十以上之
      軟體…」採比例驗收，原告僅需交付百分之九十之產品即可達驗收標準，惟客觀上，
      該產品遲至八十八年七月七日始上市，於八十八年七月二十三日，始出貨至原告公司
      ，原告勉力進行揀貨，分裝陸續送貨後，至同年八月二十七日，始完全交貨完畢，是
      故本件遲延係不可歸責於原告，八十八年七月二十三日前遲延之日應予扣減，即扣除
      同年六月十六日至七月二十三日之三十八天，僅計遲延天數為三十五日。至於同年七
      月二十四日至八月二十七日時值暑假期間，涉及交貨危險負擔之移轉，各校既難於受
      領，且交接不清，影響買賣雙方之權責問題，是被告將此三十五日予以計入，應無理
      由，及顯失公平，此部遲延之日數亦應予扣減。
三、退步而言，本件以「一次交貨」計罰，顯不合理，應按「分批計罰」及應予裁減：依契
    約第六條第一項之規定：「賣方如不依照合約規定期限交貨，如為一次交貨應按逾期日
    數每日賠償買方損失，按本合約總價千分之二計罰，若為分批交貨，每逾其一日則按該
    批交貨總金額千分之二計罰…」。查原告受理本案以來，分批交貨，並與被告承辦單位
    取得共識，詳述如下，縱有遲延，亦應分批計罰：
（一）關於ＯＦＦＩＣＥ─２０００部分：
  １、第一次交貨：八十八年七月二十三日以前，交貨金額為壹佰零玖萬肆仟零參拾元。
  ２、第二次交貨：同年八月十日以前，交貨金額為壹佰玖拾柒萬捌仟肆佰參拾伍元。
  ３、第三次交貨：同年八十八年八月二十日以前，交貨金額為貳佰陸拾伍萬貳仟零捌拾參
      元。
（二）關於其他貨品部分：
  １、第一批交貨於八十八年六月二十二日：原告於八十八年六月十四日行文通知交貨，並
      與被告達成共識，核定於上述日期，假大明國小交貨，本次交貨提交金額為捌佰捌拾
      壹萬參仟玖佰零柒元。
  ２、第二批交貨於八十八年六月二十八日：獲被告單位主管核准，並由其協助通知各學校
      ，再次假大明國小辦理交貨，該次提交金額達伍佰零伍萬柒仟陸佰伍拾參元。
  ３、第三批交貨於八十八年七月八日：原告取得被告承辦單位同意，且允諾以貨運方式送
      達各校，提交金額為壹佰貳拾玖萬捌仟伍佰伍拾伍元。
  ４、第四次交貨於八十八年八月八日：原告取得被告承辦單位同意，且允諾以貨運方式送
      達各校，提交金額為肆佰伍拾捌萬肆仟肆佰壹拾陸元。
  ５、第五批交貨於八十八年八月二十七日：被告於該日辦理點收及結案工作，並要求原告
      一併辦理提交補貨事宜，並由被告函知各校，該批提交金額為參佰陸拾柒萬貳仟伍佰
      貳拾伍元。
（三）原告縱有遲延交貨情事，依契約第六條第一項定，亦應分批計罰，至於被告所辯非分
      批交貨，乃分三區交貨係另一問題，被告堅持以一次交貨計罰，顯與約定不符，有失
      誠信。依契約第三條第（一）項所規定「１、賣方應自訂約日起至八十八年六月十五
      日以前全部交清。２、賣方應自訂約日起分三區交貨。…」，按其文義實不能解釋為
      雙方約定須為一次交貨，對照第六條第一項所列罰則：係以一次交貨及分批交貨分別
      定之，充分顯示雙方於訂約時已考量實際上一次交貨應如何計罰，如分批交貨應如何
      計罰，故契約非約定必須一次交貨。
      退步言，如契約解釋仍有不明，復依消費者保護法第十一條第二項規定，應為有利於
      消費者之解釋，基於保護訂約之弱勢者相同法理，應為原告有利之解釋。
（四）「辦理採購應符合公平合理原則」、「約定違約金過高者法院應予裁減」、「定型化
      契約條款顯失公平者無效」，政府採購第六條、民法第二百五十二條、第二百四十七
      條之一分別定有明文。被告以扣減帳後之總金額貳仟玖佰壹拾伍萬壹仟陸佰零肆元，
      依系爭合約第六條，一次計罰之逾期罰款為肆佰貳拾伍萬陸仟壹佰參拾肆元，顯不合
      理。衡諸前述種種履行困難情事，及原告排除萬難勉力就合約之交貨率高達百分之九
      十七點八，遠高於合約第四條第二項約定之百分之九十驗收標準，合約所訂之違約金
      罰千分之二實屬過高，原告主張以分批計罰之方式辦理外，並依民法第二百五十二條
      規定，以千分之二之比例計罰違約金顯然過高，懇請鈞院裁減為萬分之二。為此狀請
      賜判如聲明所示。
四、對被告抗辯之陳述：
（一）同性質之台北縣採購案，其契約關於違約金部分僅約定為每日千分之一，顯見本件違
      約金約定為每日千分之二，顯屬過高。
（二）原告是因採購學校之要求直接交付ＯＦＦＩＣＥ─２０００，以避免該等學校將來處
      理升級產生問題，而交付ＯＦＦＩＣＥ─２０００，被告辯稱：ＯＦＦＩＣＥ─２０
      ００之交付與本案無關，實無可採。
（三）被告所辯：因原告遲延交貨造成代課費、餐旅費、開會人事費用、物價折損費、受教
      權受損、公務員之時間浪費並無法律依據，且其所提損失與原告之交貨遲延亦無因果
      關係，實不足採。
參、證據：提出合約書一份、台中縣政府八八府教國字第二五六九０一號函一份、八九友字
第０一四號函一份、台中縣豐村國民小學、龍海國民小學教學軟體收據各一份、零壹科技股
份有限公司銷貨單一份、原告採購單一份、暫時用授權證明書一份、零壹科技公司證明書一
份、受補助學校複驗單一份、「台北縣板橋市大觀國小辦理八十八年度資訊教育基礎建設計
擴大內需全縣小學軟體」採購合約書一份、交貨清冊五份為證，並請求傳訊證人王贊霖。
乙、被告部分：
壹、聲明：駁回原告之訴。如受不利益之判決，願供擔保請宣告免為假執行。
貳、陳述：
一、本件原告主張系爭招標於八十八年五月二十六日開標，由原告得標，並於八十八年五月
    二十六日簽約，而交貨日期為八十八年六月十五日，因廠商、學校繁多，客觀上難以完
    成交貨云云。然查，原告分別於八十八年五月二十一日、同年五月二十六日，參與第四
    、五次投標，原告於投標前衡情必先就供貨能力、交貨之情況、交貨學校，及假日等等
    因素加以考量，認為有履約能力，始參與投標，原告並無急迫之情事。又原告先後二次
    投標，亦非輕率。被告採購ＯＦＦＩＣＥ─９７軟體之產品及ＯＦＦＩＣＥ─９７加２
    ０００升級授權書，並無ＯＦＦＩＣＥ─２０００之產品。質言之ＯＦＦＩＣＥ─２０
    ００無法於六月十五日交貨，被告於採購時即已列入考量，故原告僅應交付ＯＦＦＩＣ
    Ｅ─９７加２０００授權書，而非ＯＦＦＩＣＥ─２０００，該ＯＦＦＩＣＥ─２００
    ０產品於同年七月初上市，及原告採購光碟補貨乙節，尚無關係。本件買賣金額高達貳
    仟玖佰餘萬元，原告為經驗豐富之廠商，經濟地位不亞於被告，復以原告參加本件採購
    案第四、五次投標之情形，並無急迫輕率之情事，揆諸常情雙方之交易，經過縝密思考
    始簽約，主觀上互期待對方依約履行，自不得以每日違約金為每日罰千分之二即認為過
    高；又縱使同類型之契約，其違約金之約定，亦可能因當事人之經濟地位，彼此信賴關
    係而有不同，原告以台北縣政府招標之例，指摘本件違約金過高，並無理由。
二、按兩造契約第三條第一項「交貨期限、地點及方式」（一）期限明定「賣方應自訂約日
    起分三區交貨（自行核實定約交貨期限）、所謂分區交貨，自應以區域考量訂定分區交
    貨，原告所稱分批交貨，與合約內容不符，況依兩造契約交付期限，分區交貨時間需於
    賣方指定日期前十日事先告知買方，本件原告未告知分區交貨，且均在大明國小交貨，
    兩造復未有分批交貨之約定，是原告未能於六月十五日交貨，被告計罰之方式，自應以
    一次交貨計算。且原告所稱分批交貨，究係就學校或產品分類？每個學校交付日期不同
    ，其所稱之分批，並無原則可循。何能認定係分批交貨？三、原告交付ＯＦＦＩＣＥ─
    ２０００日期為八十八年八月十日，係在ＯＦＦＩＣＥ─２０００八十八年七月七日上
    市後一個月餘，此時原告因遲延給付，乃交付市面上已有之ＯＦＦＩＣＥ─２０００，
    故交付ＯＦＦＩＣＥ─２０００係屬常理。又依原告所提龍海國小所出具之教學軟體收
    據上所載「非常好色親子版」、「書法家注音精靈」等軟體均在八十八年八月二十五日
    始交付，給付已有遲延，原告仍執ＯＦＦＩＣＥ─２０００之交付，作為免罰之依據，
    自非可採。
四、兩造合約第六條第一項係明定：「賣方如不依照合約規定期限交貨，如為一次交貨，應
    按逾期之日每日賠償買方損失按本合約總價千分之二計罰，若為分批交貨，每逾期一日
    ，則按該批交貨總金額千分之二計罰，該項賠償金額，買方得在賣方貨款或保證人（含
    履約、差額保證金）內扣除，如有不足得向賣方追繳之」，而同契約第三條第一、二項
    規定，僅有區分一次交貨，而無分批交貨之約定，從而上開第六條第一項分批交貨之條
    文，自無適用餘地。被告向原告採購之電腦軟體，係為供台中縣各國中、小學於八十八
    年第二學期使用，此即原告履行債務時，被告可得享受之最大利益，詎原告卻一再延誤
    ，致諸多軟體，如虛擬光碟、防毒軟體，ＧＨＯＳＴ軟體等，無法於各校開學前安裝完
    畢，並使教學人員熟悉其使用方法，嚴重損害學生之受教權，此種損害，殆非每日千分
    之二違約金即得以彌補，抑且本契約之履行期為八十八年六月十五日，契約條款，則允
    許原告遇有不可抗力之情況下，向被告請求延期給付，惟原告卻坐視上開權利不予行使
    ，而漫指被告上開合約違反「採購應公平合理原則」及「交貨期限不切實際」顯違契約
    之最大善意與誠信原則，實無可採。
五、被告因原告之遲延給付，於財產上受有代課費壹佰陸拾陸萬元、餐旅費肆拾萬元、開會
    人事費陸拾陸萬陸仟捌佰元之行政損失，且軟體物價折損壹佰陸拾壹萬貳仟伍佰伍拾肆
    元；另各中、小學學生之受教權、公務員之時間浪費、更難以估計，上開損害已逾原告
    被扣罰之肆佰貳拾伍萬陸仟壹佰參拾肆元違約金，原告稱違約金過高，顯非真實 。
參、證據：提出八十八年度擴大內需教學軟體規格表一份、原告之（八八）友字第一０八號
函一份、台中縣政府八八府教國字第一三二三號函一份、第一七七三０號函一份、結算驗收
證明書暨結算明細表一份、教育部台（九０）國字第九００五七五六０號函一份、交貨軟體
清單一份、報價單一份為證，並請求傳訊證人王慶祥。
    理      由
一、本件原告主張：被告於八十八年四月初，就「八十八年教育部擴大內需方案補助國中小
    學軟體採購案」一案辦理招標，期間四次流標，最後由原告於八十八年五月二十六日得
    標，並於八十八年五月二十八日始與被告簽約，被告違反政府採購法第六條「採購應公
    平合理原則」，仍以不切實際之八十八年六月十五日為交貨期限，並未因上述流標等情
    事而順延，交貨期限僅剩二十天（其中假期四天，工作天僅十六天）。其後原告分批交
    貨，竟遭被告依合約第六條第一項規定，按逾期日每日賠償合約總價（經扣減帳後為貳
    仟玖佰壹拾伍萬壹仟陸佰零肆元）千分之二計罰，按每日扣伍萬捌仟參佰零參元，自應
    給付予原告之貨款中，扣除七十三日之違約金計肆佰貳拾伍萬陸仟壹佰參拾肆元。按本
    件遲延非可歸責於原告，被告前述扣款無理由，爰依買賣價金請求權，請求被告給付如
    聲明所示之價金及利息。
二、被告則以：本件招標原告分別於八十八年五月二十一日、同年五月二十六日，參與第四
    、五次投標，於投標前原告衡情必先就供貨能力、交貨之情況、交貨學校，及假日等等
    因素加以考量，認為有履約能力，始參與投標，原告並無急迫之情事。且原告先後二次
    投標，亦非輕率可言，兩造約定八十八年六月十五日交貨，於法無違。被告採購ＯＦＦ
    ＩＣＥ─９７軟體之產品及ＯＦＦＩＣＥ─９７加２０００升級授權書，並無ＯＦＦＩ
    ＣＥ─２０００之產品。ＯＦＦＩＣＥ─２０００無法於六月十五日交貨，被告於採購
    時即已列入考量，故原告僅應交付ＯＦＦＩＣＥ─９７加２０００授權書，原告因ＯＦ
    ＦＩＣＥ─２０００於同年七月初上市而遲延交付，與其違約無關。又兩造就系爭貨品
    之交貨係約定於八十八年六月十五日前一次交貨，原告如有遲延，應以其最後交貨日，
    以一次交貨之違約計罰，並無分批交貨計罰之約定。本件買賣金額高達貳仟玖佰餘萬元
    ，原告為經驗豐富之廠商，經濟地位不亞於被告，復以被告參加本件採購案第四、五次
    投標之情形，並無急迫輕率之情事，揆諸常情雙方之交易，既經過縝密思考始簽約，主
    觀上互期待對方依約履行，自不得以每日違約金為每日罰千分之二即認為過高；又縱使
    同類型之契約，其違約金約定，亦可能因當事人之經濟地位，彼此信賴關係而有不同，
    原告以台北縣政府招標之例，指摘本件違約金過高，並無理由。
    被告因原告之遲延給付，於財產上受有代課費壹佰陸拾陸萬元、餐旅費肆拾萬元、開會
    人事費陸拾陸萬陸仟捌佰元之行政損失，且軟體物價折損壹佰陸拾壹萬貳仟伍佰伍拾肆
    元；另各中、小學學生之受教權、公務員之時間浪費、更難以估計，上開損害已逾原告
    被扣罰之肆佰貳拾伍萬陸仟壹佰參拾肆元違約金，原告稱違約金過高，顯非真實等語置
    辯。
三、本件原告主張：被告於八十八年四月初，就「八十八年教育部擴大內需方案補助國中小
    學軟體採購案」一案辦理招標，期間四次流標，最後第五標由原告於八十八年五月二十
    六日得標，並於八十八年五月二十八日與被告簽約，約定以八十八年六月十五日為交貨
    期限。於八十八年八月二十七日結算總貨款為貳仟玖佰壹拾伍萬壹仟陸佰零肆元，因原
    告未能按期交貨，被告認原告遲延七十三天（六月遲延十五日，七月之三十一日、及八
    月之二十七日），並依合約第六條第一項規定，按逾期日每日賠償合約總價貳仟玖佰壹
    拾伍萬壹仟陸佰零肆元之千分之二計罰，按每日扣款伍萬捌仟參佰零參元，而自應給付
    原告之貨款中，扣除七十三日之違約金計肆佰貳拾伍萬陸仟壹佰參拾肆元等情，為被告
    所不爭執，並有原告所提之合約書一份、台中縣政府八八府教國字第二五六九０一號函
    一份在卷可參，堪信為真。是本件兩造爭執所在為１、兩造是否應受合約約定八十八年
    六月十五日為交貨期限之拘束？２、原告就其未依限交貨之情事，是否應負遲延責任？
    ３、兩造約定按日依交易總價千分之二計罰違約金是否過高？４、本件違約金之計罰，
    應採一次交貨計罰或分批交貨計罰？經查：
（一）本件系爭「八十八年教育部擴大內需方案補助國中小學軟體採購案」一案辦理招標，
      曾四次流標，最後由原告於八十八年五月二十六日得標，已如前述，而被告抗辯，原
      告得標前亦參與八十八年五月二十一日第四次投標之事實，為原告所不爭執，應可採
      信。按原告為國內知名之書商，其既分別於八十八年五月二十一日、同年五月二十六
      日，參與第四、五次投標，原告就系爭招標所欲購買之貨品、履行期、交付方式，當
      詳知無誤，且其衡情必先就供貨能力、交貨之情況、交貨學校，及假日休息等因素加
      以考量，認為有履約能力，始參與投標，蓋原告無不顧商譽貿然搶標，自陷於債務不
      履行風險之理？是原告參與投標既就招標之各項約定，經審慎評估後方參與，自難認
      有急迫、輕率之情事。
      按原告就被告要求之履行期限為八十八年六月十五日，既已明知，且自認有履行能力
      而參與投標，原告即應受該履行期之拘束，自不得於事後藉交易貨品眾多為由，而拒
      絕受其拘束。且依卷附契約第三條第四款約定：賣方如有不可抗力之情形，應於交貨
      期限前以書面敘明理由，向買方申請延期。原告於約定之履行期限內，並未有向被告
      請求延期之情事，原告事後指稱契約履行期限之約定，不切實際，不符合「公平合理
      原則」有顯違契約之最大善意與誠信原則，而主張兩造就契約履行期限所作之約定，
      其不受拘束，實無可採。
（二）又本件買賣貨物交付期限為八十八年六月十五日，已如前述，惟原告未依限給付，而
      就關於ＯＦＦＩＣＥ─２０００軟體部分：於八十八年七月二十三日，交付金額為壹
      佰零玖萬肆仟零參拾元之貨品；於同年八月十日交付金額為壹佰玖拾柒萬捌仟肆佰參
      拾伍元之貨品；於八十八年八月二十日，交貨金額為貳佰陸拾伍萬貳仟零捌拾參元之
      貨品。至於其他貨品則於八十八年六月二十二日，假大明國小交付，金額為捌佰捌拾
      壹萬參仟玖佰零柒元之貨品；於八十八年六月二十八日，再次假大明國小交付金額伍
      佰零伍萬柒仟陸佰伍拾參元之貨品；於八十八年七月八日，以貨運方式送達各校，交
      付金額壹佰貳拾玖萬捌仟伍佰伍拾伍元之貨品；於八十八年八月八日，以貨運方式送
      達各校，交付金額肆佰伍拾捌萬肆仟肆佰壹拾陸元之貨品；於八十八年八月二十七日
      ，與被告辦理點收及結案工作，並交付金額為參佰陸拾柒萬貳仟伍佰貳拾伍元之貨品
      等情，為被告所不爭執，並有原告所提之台中縣政府八八府教國字第二五六九０一號
      函一份、原告之八九友字第０一四號函一份、交貨清冊五份在卷可參，應屬真實。按
      本件原告依約應於八十八年六月十五日前交付所有貨品，其未於期限內交付，原告給
      付即有遲延。雖原告主張：被告四月初辦理採購案之招標，經四次流標，原告於第五
      次招標時始得標，遲至五月二十八日始簽約，如以不切實際之六月十五日為交貨期限
      ，加以本案涉及被告所屬學校共一百七十八所，招購物品高達貳萬項，且需向壹佰餘
      家供貨商協調出貨，客觀上難於六月十五日前交貨，應扣除三十日。且有關採購ＯＦ
      ＦＩＣＥ─２０００之貨品，該產品遲至八十八年七月七日始上市，於八十八年七月
      二十三日，始出貨至原告公司，原告於同年八月二十七日，交貨完畢，該遲延係不可
      歸責於原告，八十八年七月二十三日前遲延之日應予扣減，即扣除同年六月十六日至
      七月二十三日之三十八天，僅計遲延天數為三十五日。至於同年七月二十四日至八月
      二十七日時值暑假期間，涉及交貨危險負擔之移轉，各校既難於受領，且交接不清，
      影響買賣雙方之權責問題，是被告將此三十五日予以計入，應無理由，及顯失公平等
      語。然查：１、兩造就系爭貨品之交付期限既經為原告縝密思慮後，方參與投標而與
      被告達成合意，原告既自認有能力依約履行方參與投標，事後即不得以交貨品數量眾
      多，事務煩雜，而主張不受該期限之拘束，原告主張交貨期限應順延三十日，實無可
      採。２、又依契約所載，本件買賣契約，被告所欲購買之軟體為ＯＦＦＩＣＥ─９７
      加２０００升級授權書，該貨品於訂約時已存在，為兩造所不執，按被告所購買之上
      述物既已存在，且該等貨物之給付亦無困難之處，原告未依期限給付，自屬可歸責於
      其事由而給付遲延；雖原告基於善意，應部分學校之請而以ＯＦＦＩＣＥ─２０００
      之貨品抵交，致其交付之日期有所拖延，然此為原告單方面與部分學校之合意，被告
      並未同意，原告就該物品給付遲延，自當負責，雖被告於最後結算日，因該ＯＦＦＩ
      ＣＥ─２０００之貨品亦符合ＯＦＦＩＣＥ─９７之品質，而與原告結算付款，惟此
      與給付遲延無涉，原告仍難脫免給付遲延之責。原告主張其就貨品給付之遲延，無可
      歸責事由，自無可採。
（三）再者，原告主張其勉力就合約之交貨率高達百分之九十七點八，遠高於合約第四條第
      二項約定之百分之九十驗收標準，且同性質之台北縣採購案，其契約關於違約金部分
      僅約定為每日千分之一，本件契約所訂違約金約定為每日千分之二，顯屬過高等語，
      並提「台北縣板橋市大觀國小辦理八十八年度資訊教育基礎建設計擴大內需全縣小學
      軟體」採購合約書一份為證，然查：按違約金是否相當，即須依一般客觀事實，社會
      經濟狀況及當事人所受損害情形，以為斟酌之標準（最高法院七十九年台上字第一九
      一五號判例參照）。按本件買賣金額高達貳仟玖佰餘萬元，原告為經驗豐富之廠商，
      經濟地位不亞於被告，復以原告積極參加本件採購案第四、五次投標之情形，兩造就
      系爭之交易，既經過縝密思考始約定違約金計算比例，自不得事後任意指摘該比例過
      高而不予遵守。
      又被告向原告採購之電腦軟體，係為供台中縣各國中、小學於下學年使用，故積極招
      標，並要求於八十八年六月十五日暑假前夕交貨，此為兩造所不爭執，按被告原本期
      待原告依約履行，使該等物品能即時交由各學校運用以期下學年開學前作好準備，達
      到教學最佳效果，為達此一目的乃與原告約定違約金之比例，希望原告迅速按期給付
      ，然原告未能依限履行，乃至被告必須請各學校配合原告之交貨而勞師動眾，本院認
      兩造約定按日就原告遲延交貨之金額以千分之二之比例計算違約金，尚屬允當。又契
      約之違約金約定，依契約之性質、當事人之經濟地位，彼此信賴關係，受損程度之不
      同而有異，尚難僅依同類型之契約，即認其違約金比例應為同一，原告以台北縣政府
      招標之例，指摘本件約定之違約金計算比例過高，尚難採認。是原告主張兩造就本件
      違約金之計算比例約定為按日千分之二計算，比例過高，應無可採。
（四）另依卷附契約第六條第一項係明定：「賣方如不依照合約規定期限交貨，如為一次交
      貨，應按逾期之日每日賠償買方損失按本合約總價千分之二計罰，若為分批交貨，每
      逾期一日，則按該批交貨總金額千分之二計罰，該項賠償金額，買方得在賣方貨款或
      保證人（含履約、差額保證金）內扣除，如有不足得向賣方追繳之」。查本件兩造約
      定之交貨期限為八十八年六月十五日，是原告只要於八十八年六月十五日前將貨品交
      付完畢，即非違約，至於原告於期限內以一次交貨或分批交付，則非所問，惟原告如
      未依限給付，自應受上開違約金條款之拘束。按債務已為一部履行者，法院得比照債
      權人因一部履行所受利益減少違約金，民法第二百五十一條定有明文。依上開契約第
      六條第一項條款約定之文義，原告未依限給付即為違約，於違約後，如一次交付全部
      貨款，即應按逾期之日數，每日賠償買方，按合約總價千分之二計算之違約金；如未
      為一次交付，而係分批交付，則應各就該分批交貨之總額，依遲延之日數，按日以千
      分之二計罰違約金，至為明顯，且此約定與上述民法第二百五十一條酌減違約金之精
      神相符，是原告主張本件給付雖有遲延，被告所得主張之違約金，應就該各分批交付
      之貨品總額，分別按其遲延日數計算違約金，而不得以結算總價，依結算日為基準，
      計算逾期日期加以計罰違約金，應屬可採。被告辯稱：本件買賣係為一次交貨為準，
      未依限一次交貨，即應以結算日為清償日計算違約日數再乘以結算總價千分之二計罰
      違約金，即無可採。
（五）是本件被告可得計罰之違約金說明如下：
  １、關於ＯＦＦＩＣＥ─２０００部分：
      （１）原告第一次於八十八年七月二十三日交付金額壹佰零玖萬肆仟零參拾元之貨品
            ，此部分違約三十八日，應計罰違約金為捌萬參仟壹佰肆拾陸元（小數點四捨
            伍入，下同）。
      （２）第二次於同年八月十日，交付金額為壹佰玖拾柒萬捌仟肆佰參拾伍元之貨品，
            此部分違約五十六日，應計罰違約金為貳拾貳萬壹仟伍佰捌拾伍元。
      （３）第三次於同年八十八年八月二十日，交付金額為貳佰陸拾伍萬貳仟零捌拾參元
            之貨品，此部分違約六十六日，應計罰違約金為參拾伍萬零柒拾伍元。
  ２、關於其他分批交付貨品部分：
      （１）於八十八年六月二十二日，交付金額為捌佰捌拾壹萬參仟玖佰零柒元之貨品，
            此部分違約七日，應計罰違約金為壹拾貳萬參仟參佰玖拾伍元。
      （２）於八十八年六月二十八日，交付金額伍佰零伍萬柒仟陸佰伍拾參元之貨品，此
            部分違約十三日，應計罰違約金為壹拾參萬壹仟肆佰玖拾玖元。
      （３）於八十八年七月八日，交付金額壹佰貳拾玖萬捌仟伍佰伍拾伍元之貨品，此部
            分違約二十三日，應計罰違約金伍萬玖仟柒佰參拾肆元。
      （４）於八十八年八月八日，交付金額肆佰伍拾捌萬肆仟肆佰壹拾陸元之貨品，此部
            分違約五十四日，應計罰違約金為肆拾玖萬伍仟壹佰壹拾柒元。
      （５）於八十八年八月二十七日，交付金額為參佰陸拾柒萬貳仟伍佰貳拾伍元之貨品
            ，此部分違約七十三日，應計罰違約金為伍參萬陸仟壹佰捌拾玖元。
  ３、基上，被告就本件買賣得為計罰之違約金，合計應為貳佰萬零柒佰肆拾元，被告抗辯
      稱：其可計罰而得於價金中扣抵之違約金，為肆佰貳拾伍萬陸仟壹佰參拾肆元，即無
      可採。
（六）買受人對於出賣人有交付約定價金及受領標的物之義務。民法第三百六十七條定有明
      文。按本件買賣契約，經結算被告應給付原告之價金為貳仟玖佰壹拾伍萬壹仟陸佰零
      肆元，已如前述，惟因原告違約未依限給付，被告得於原告之價金中扣除違約金貳佰
      萬零柒佰肆拾元，然被告竟就該價金中扣除肆佰貳拾伍萬陸仟壹佰參拾肆元未為給付
      ，就逾越之貳佰貳拾伍萬伍仟參佰玖拾肆元部分，被告之扣除顯無理由，是被告就該
      貳佰貳拾伍萬伍仟參佰玖拾肆元之價金，對原告仍有給付之義務，被告辯稱：其就該
      逾越部分之價金，得加以扣抵而拒絕給付，則無理由。
四、從而，原告本於買賣契約之價金給付請求權法律關係，請求被告給付如主文第一項所示
    之價金及遲延利息，為有理由，應予准許，逾此範圍之請求，則無理由，應予駁回。
五、本判決原告勝訴部分，兩造陳明願供擔保以代釋明，請求宣告假執行及免為假執行之宣
    告，經核均無不合，爰酌定相當之擔保金額，併宣告之；至於原告敗訴部分，其假執行
    之聲請失所附麗，應併駁回之。
六、本判決事證已臻明，兩造其餘攻擊防禦及舉證，核與判決結果無影響，爰不另一一論述
    ，附此敘明。
七、據上論結，本件原告之訴為一部有理由，一部無理由，爰依民事訴訟法第七十九條但書
    、第三百九十條第二項、第三百九十二條，判決如主文。
中        華        民        國   九十     年      七       月     十三      日
                                        臺灣臺中地方法院民事第四庭
                                            法      官  王  金  洲
右為正本係照原本作成。
如對本判決上訴，須於判決送達後二十日內向本院提出上訴狀（須附繕本）。
中        華        民        國   九十     年      七       月     十三      日
                                            法院書記官


司法院資訊處製作；財團法人民間司法改革基金會備份。
